臺灣臺中地方法院刑事判決　　　　　　　　　　　　　九十年度訴字第一二九六號
　　公　訴　人　臺灣臺中地方法院檢察署檢察官
　　被　　　告　丙○○
右列被告因偽造文書等案件，經檢察官提起公訴（九十年度偵字第八四二Ｏ號），本
院判決如左：
    主  文
丙○○對於無自救力之人，依法令應保護，而不為其生存所必要之保護，累犯，處有
期徒刑壹年貳月。又行使偽造私文書，足以生損害於公眾及他人，累犯，處有期徒刑
拾月，如附表壹、貳所示偽造之「劉嘉豐」簽名及指印均沒收。主刑部分應執行有期
徒刑壹年拾月。
其餘被訴傷害及毀損部分公訴不受理。
    事  實
一、丙○○曾於民國八十三、四年間，因犯竊盜及偽造文書等罪，經本院分別判處有
    期徒刑一年六月、六月，並定其應執行之刑為有期徒刑一年九月確定，經送監執
    行，於八十六年四月三十日假釋出監，刑期至八十六年九月十三日期滿，以執行
    完畢論，猶不知悛悔警惕，復於九十年五月四日上午七時四十分許，駕駛其竊得
    之車號ＮＵ—八六七Ｏ號自用小客車（該車為甲○○所有，於九十年四月二十七
    日上午九時許，在臺中市北屯區○○○路○段九六號前，為丙○○所竊取，丙○
    ○竊盜部分業由本院以九十年度易字第二三Ｏ六號判處有期徒刑十月），行經臺
    中縣潭子鄉○○路段，適為臺中縣警察局保安隊警員巡邏發覺丙○○駕駛之車輛
    為經民眾報案失竊之贓車，乃鳴笛示意丙○○停車受檢，丙○○唯恐遭警員發現
    逮捕，遂駕駛前開屬於動力交通工具之贓車，沿臺中縣潭子鄉○○路往仁愛路方
    向逃逸，其預見在適逢上班時間之市區道路，人車繁多擁擠，若以高於市區道路
    行車速度時速四十公里之限制（依九十年五月三十日修正前之道路交通安全規則
    第九十三條第一項第一款規定），高速行駛於該路段，有發生車禍造成不特定人
    身體傷害及車輛毀損之可能性，為躲避警員之追緝，猶以高於四十公里之高速疾
    駛，旋於臺中縣潭子鄉○○路○段二六號前，撞及丁○○所騎乘之車號ＤＨＪ－
    ４１１號輕型機車（機車毀損部分，未據丁○○提起告訴），次於同鄉○○路與
    光陽路口，撞及黃永惠駕駛之車號２Ｓ－６１３１號自用小客車（起訴書誤載為
    ＺＳ－６１３１，自用小客車毀損部分，未據黃永惠提起告訴），再於同日上午
    七時五十分許，在同鄉○○路九四號前，撞及乙○○所騎乘之車號ＯＢＵ－０５
    ８號重型機車（機車毀損部分，業據乙○○撤回告訴），致使乙○○倒地而受有
    右上臂、胸部、右後背、左膝蓋、左小腿及左前額等多處擦傷之傷害（傷害部分
    ，業據乙○○撤回告訴），且已無法站立而自行就醫，成為無自救力之人，丙○
    ○依道路交通管理處罰條例第六十二條第一項之規定，應即採取救護及其他必要
    措施，詎丙○○並未下車將乙○○送醫救治，為其生存所必要之保護，反而駕車
    加速逃逸，幸因熱心民眾報案，乙○○始得由救護車及時送往醫院治療。丙○○
    嗣為警於同日上午八時許，在臺中市北屯區舊社巷四八號前追緝到案，丙○○為
    恐其因另案違反槍砲彈藥刀械管制條例案件，經臺灣臺中地方法院檢察署發布通
    緝之通緝犯身分為警發現，遂另行基於行使偽造私文書之犯意，冒用其弟弟「劉
    嘉豐」名義應訊，並接續於附表壹編號一至五所示之時間，在臺中縣警察局豐原
    分局潭子分駐所道路交通事故調查報告表、臺中縣警察局偵訊筆錄、口卡片影印
    本、「嫌疑犯劉嘉豐竊取ＮＵ─８６７０贓車案物清冊」，偽造如附表壹所示
    之「劉嘉豐」簽名及指印，並於附表貳編號一、二所示之時間，在臺中縣警察局
    權利告知單及逮捕通知上，偽造如附表貳所示之「劉嘉豐」簽名及指印，偽造成
    表示收受逮捕通知及權利告知單之私文書後，持以行使並交付警員，足以生損害
    於劉嘉豐及警察機關對於犯罪偵查之正確性。嗣因警方通知丙○○配偶陳怡君到
    場，始發現丙○○冒用劉嘉豐名義應訊，並查悉上情。
二、案經臺中縣警察局移送及乙○○訴由臺灣臺中地方法院檢察署檢察官偵查起訴。
    理  由
壹、有罪部分：
一、訊據被告丙○○對其於右揭時、地，駕駛車牌號碼ＮＵ—８６７０號自用小客車
    ，撞及告訴人乙○○所騎乘之車牌號碼ＯＢＵ—０５８號重型機車，並致告訴人
    身體受傷，嗣於為警逮捕後，冒用其弟弟「劉嘉豐」名義應訊，並接續於附表壹
    編號一至五所示時間，在臺中縣警察局豐原分局潭子分駐所道路交通事故調查報
    告表、臺中縣警察局偵訊筆錄、口卡片影印本、「嫌疑犯劉嘉豐竊取ＮＵ─８６
    ７０贓車案物清冊」，偽造如附表壹所示之「劉嘉豐」簽名及指印，並於附表
    貳編號一、二所示之時間，在臺中縣警察局權利告知單及逮捕通知偽造如附表貳
    所示之「劉嘉豐」簽名及指印，偽造成表示收受逮捕通知書及權利告知單之私文
    書後，持以行使並交付警員等情坦承不諱，核與告訴人於本院審理時指訴情節及
    證人即臺中縣警察局保安隊警員曾進忠、李昌平於本院審理時證述情節相符，並
    有清泉綜合醫院急診病患基本資料表、現場照片十幀、臺中縣警察局偵訊筆錄、
    口卡片影印本、權利告知單、「嫌疑犯劉嘉豐竊取ＮＵ─８６７０車案物清
    冊」、臺中縣警察局豐原分局潭子分駐所道路交通事故調查報告表及臺中縣警察
    局逮捕通知附卷可稽，堪認被告前開自白為真實。被告雖矢口否認有駕駛動力交
    通工具肇事，致告訴人受傷而逃逸之犯行，辯稱：伊當時不確定告訴人是否受傷
    ，也忘記有無停車查看等語。惟查，被告駕駛車牌號碼ＮＵ－８６７０號贓車，
    撞及告訴人後即將車輛倒退，並快速開走等情，業據告訴人於本院審理時指訴綦
    詳，核與證人李昌平、曾進忠證稱：被告沿途撞到三部車，其中撞到乙○○的身
    體後仍未停車，並加速逃逸等情相符。被告於本院審理時亦自承其撞及告訴人後
    ，告訴人機車倒下，人會因此受傷等語，顯見被告係明知告訴人業因受其撞及而
    受傷，然為逃避警方追緝，未停車為被害人施以適當之救護，即加速逃逸無訛，
    是被告雖辯稱忘記有無停車查看等語，然被告既為躲避警方追緝，於撞及告訴人
    後已逃離現場，殊無論被告有無短暫停車查看，均無礙於犯罪之成立，本案事證
    明確，被告犯行洵堪認定。
二、核被告丙○○駕駛動力交通工具即車牌號碼ＮＵ－８６７０號贓車，撞及告訴人
    駕駛之車牌號碼ＯＢＵ－０５８號重型機車，致告訴人倒地而受有右上臂、胸部
    、右後背、左膝蓋、左小腿及左前額等多處擦傷之傷害（毀損、傷害部分，均經
    告訴人撤回告訴），且無法站立而自行就醫，成為無自救力之人，依道路交通管
    理處罰條例第六十二條第一項之規定，應即採取救護及其他必要措施，乃竟未下
    車將乙○○送醫救治，為其生存所必要之保護，反而駕車加速逃逸，幸因熱心民
    眾報案，告訴人始得由救護車及時送往醫院治療，核其所為，係犯刑法第一百八
    十五條之四之駕駛動力交通工具肇事，致人受傷而逃逸罪及同法第二百九十四條
    第一項之對於無自救力之人，依法令應保護而不為其生存所必要之保護罪，而前
    開二罪構成要件不同，前者以駕駛動力交通工具肇事，致人死傷而逃逸為構成要
    件，並不限於傷者為無自救力之人，且包含肇事後被害人立刻死亡之情形；後者
    以對於無自救力之人，依法令或契約負有扶助、養育或保護之義務，而遺棄或不
    為其生存所必要之扶助、養育或保護為構成要件，並不限於駕駛動力交通工具而
    肇事之情形，且前者所保護之法益為社會之公共安全，後者所保護之法益為個人
    生命、身體之安全，亦屬有間，立法意旨上，並無以刑法第一百八十五條之四規
    定取代同法第二百九十四條第一項規定之意，是被告係以一行為，同時觸犯構成
    要件及侵害法益均不相同之前開二罪，為想像競合犯，依刑法第五十五條規定，
    從情節較重之刑法第二百九十四條第一項之對於無自救力之人，依法令應保護而
    不為其生存所必要之保護罪處斷。刑法第二百九十四條第一項之對於無自救力之
    人，依法令應保護而不為其生存所必要之保護罪部分，公訴意旨雖未論及，然與
    已起訴之駕車肇事逃逸部分，有想像競合裁判上一罪關係，已如前述，本院自應
    併予審理。被告冒用其弟弟「劉嘉豐」名義應訊，並接續於附表壹編號一至五所
    示之時間，在臺中縣警察局豐原分局潭子分駐所道路交通事故調查報告表、臺中
    縣警察局偵訊筆錄、口卡片影印本、「嫌疑犯劉嘉豐竊取ＮＵ─８６７０贓車案
    物清冊」，偽造如附表壹所示之「劉嘉豐」簽名及指印，並於附表貳編號一、
    二所示之時間，在臺中縣警察局權利告知單及逮捕通知偽造如附表貳所示之「劉
    嘉豐」簽名及指印，偽造成表示收受逮捕通知書及權利告知單之私文書，顯然對
    該文書之內容有所主張，非僅屬單純偽造署押之行為，而係偽造私文書，其偽造
    後復持以行使並交付警員，足以生損害於劉嘉豐及警察機關對於犯罪偵查之正確
    性，核其所為，係犯刑法第二百十六條行使同法第二百十條之偽造私文書罪，其
    偽造署押之行為為偽造私文書之階段行為，偽造私文書後復持以行使，偽造私文
    書之低度行為為行使之高度行為所吸收，均不論罪。被告雖有數個行使偽造私文
    書之動作，然係基於一貫行使偽造私文書之單一犯意為之，僅侵害單一法益，為
    接續犯。公訴意旨認被告應另成立刑法第二百十七條第一項之偽造署押罪，且就
    偽造署押及行使偽造私文書部分，均論以連續犯，容有未洽，附此說明。被告曾
    於八十三、四年間，因犯竊盜及偽造文書等罪，經本院分別判處有期徒刑一年六
    月、六月，並定其應執行之刑為有期徒刑一年九月確定，經送監執行，於八十六
    年四月三十日假釋出監，刑期至八十六年九月十三日期滿，以執行完畢論，有臺
    灣高等法院被告全國前案紀錄表暨臺灣臺中地方法院檢察署刑案資料查註紀錄表
    附卷可稽，被告前受有期徒刑執行完畢，五年以內再犯本件有期徒刑以上之二罪
    ，均為累犯，均依刑法第四十七條規定加重其刑。被告所犯前開二罪間，犯意各
    別，罪名不同，應分論併罰。爰審酌被告已有多次前案紀錄，有前開紀錄表附卷
    可稽，堪認其品行不佳，並斟酌被告於警方逮捕過程中，罔顧他人生命、身體及
    財產之安全，高速駕車行駛，於撞傷他人後猶棄之不顧，經警方緝獲後猶冒用他
    人姓名應訊，企圖嫁禍他人以推卸刑責，毫無悔改向上之意、被告犯罪所生之危
    害、犯罪後就行使偽造私文書部分，坦承犯行之態度及就對於無自救力之人，依
    法令應保護而不為其生存所必要之保護部分，猶飾否認之態度等一切情狀，分別
    量處如主文所示之刑，並定其應執行之刑，以示懲儆。附表壹、貳所示之「劉嘉
    豐」簽名、指印，同為代表被冒名者「劉嘉豐」之姓名，且指印之作用及效力與
    簽名無異，均屬偽造之署押，爰依刑法第二百十九條規定，宣告沒收。
貳、公訴不受理部分：
一、公訴意旨略以：被告丙○○於九十年五月四日上午七時四十分許，駕駛其竊得之
    車號ＮＵ—八六七Ｏ號自用小客車，行經臺中縣潭子鄉○○路段，適為臺中縣警
    察局保安隊警員巡邏發覺，乃鳴笛示意丙○○停車受檢，丙○○唯恐遭警員發現
    逮捕，遂駕駛前開贓車，沿臺中縣潭子鄉○○路往仁愛路方向逃逸，其預見在適
    逢上班時間之市區道路，人車繁多擁擠，若以高於市區道路行車速度時速四十公
    里之限制，高速行駛於該路段，有發生車禍造成不特定人身體傷害及車輛毀損之
    可能性，為躲避警員之追緝，仍基於傷害及毀損之未必故意，以高於四十公里之
    高速疾駛，旋於同日上午七時五十分許，在臺中縣潭子鄉○○路九四號前，撞及
    乙○○所騎乘之車號ＯＢＵ－０５８號重型機車，並使乙○○受有右上臂、胸部
    、右後背、左膝蓋、左小腿及左前額等多處擦傷之傷害，因認被告涉有刑法第二
    百七十七條第一項之普通傷害罪嫌及同法第三百五十四條之毀損罪嫌。
二、按告訴乃論之罪，告訴人於第一審辯論終結前，得撤回其告訴。又告訴乃論之罪
    ，其告訴經撤回者，應諭知不受理之判決，並得不經言詞辯論為之，刑事訴訟法
    第二百三十八條第一項、第三百零三條第三款、第三百零七條，分別定有明文。
三、經查，本案告訴人乙○○告訴被告丙○○普通傷害及毀損案件，起訴書認被告係
    涉犯刑法第二百七十七條第一項之普通傷害罪嫌及同法第三百五十四條之毀損罪
    嫌，依同法第二百八十七條及第三百五十七條之規定，須告訴乃論。茲據告訴人
    當庭撤回其告訴，依照上開說明，本件爰不經言詞辯論，諭知不受理之判決。
據上論斷，應依刑事訴訟法第二百九十九條第一項前段、第三百零三條第三款、第三
百零七條，刑法第一百八十五條之四、第二百九十四條第一項、第二百十六條、第二
百十條、第五十五條、第四十七條、第五十一條第五款、第二百十九條，判決如主文
。
中      華      民      國    九十一    年      二      月    二十七    日
                              臺灣臺中地方法院刑事第三庭
                                      法  官  陳  得  利
右正本證明與原本無異。
如不服本判決，應於送達後十日內向本院提出上訴狀（須附繕本），上訴於臺灣高等
法院臺中分院。
                                      書記官
中      華      民      國    九十一    年      三      月      一      日
附表壹：
┌──┬────────┬─────┬─────────────────┐
│編號│時            間│地      點│偽    造    文    書    內    容  │
├──┼────────┼─────┼─────────────────┤
│ 一 │九十年五月四日  │臺中縣警察│於道路交通事故調查報告表上偽造「劉│
│    │上午            │局豐原分局│嘉豐」簽名壹枚、指印壹枚（詳偵查卷│
│    │                │潭子分駐所│第三四頁）                        │
├──┼────────┼─────┼─────────────────┤
│ 二 │九十年五月四日上│臺中縣警察│於偵訊筆錄上偽造「劉嘉豐」簽名貳枚│
│    │午十一時三十分許│局保安隊  │、指印伍枚（詳偵查卷十六、十七頁）│
│    │（起訴書誤載為二│          │                                  │
│    │十三時三十分）  │          │                                  │
├──┼────────┼─────┼─────────────────┤
│ 三 │九十年五月四日上│同右      │於口卡片影印上偽造「劉嘉豐」簽名壹│
│    │午十一時三十分許│          │枚、指印壹枚（詳偵查卷三十頁）    │
├──┼────────┼─────┼─────────────────┤
│ 四 │九十年五月四日上│同右      │於「嫌疑犯劉嘉豐竊取ＮＵ－８６７０│
│    │午十一時三十分許│          │贓車案物清冊」上偽造「劉嘉豐」簽│
│    │                │          │名壹枚、指印壹枚（詳偵查卷三三頁）│
├──┼────────┼─────┼─────────────────┤
│ 五 │九十年五月四日中│同右      │於偵訊筆錄上偽造「劉嘉豐」簽名壹枚│
│    │午十二時五十分許│          │、指印肆枚（詳偵查卷十八、十九頁）│
└──┴────────┴─────┴─────────────────┘
附表貳：
┌──┬────────┬─────┬─────────────────┐
│編號│時            間│地      點│偽    造    文    書    內    容  │
├──┼────────┼─────┼─────────────────┤
│ 一 │九十年五月四日上│臺中縣警察│於權利告知單上偽造「劉嘉豐」簽名壹│
│    │午十時三十分許  │局保安隊  │枚、指印壹枚                      │
├──┼────────┼─────┼─────────────────┤
│ 二 │九十年五月四日上│同右      │於逮捕通知上偽造「劉嘉豐」簽名壹枚│
│    │午十時三十分許  │          │、指印壹枚                        │
└──┴────────┴─────┴─────────────────┘
附錄本案論罪科刑法條全文：
刑法第二百九十四條第一項
對於無自救力之人，依法令或契約應扶助、養育或保護而遺棄之，或不為其生存所必
要之扶助、養育或保護者，處六月以上、五年以下有期徒刑。
刑法第二百一十條
偽造、變造私文書，足以生損害於公眾或他人者，處五年以下有期徒刑。
刑法第二百十六條
行使第二百十條至第二百十五條之文書者，依偽造、變造文書或登載不實事項或使登
載不實事項之規定處斷。
